【裁判字號】    99,上易,633
【裁判日期】    990713
【裁判案由】    詐欺
【裁判全文】
臺灣高等法院臺中分院刑事判決         99年度上易字第633號
上  訴  人  臺灣臺中地方法院檢察署檢察官
上  訴  人
即  被  告  甲○○
選任辯護人  張欽昌律師
上  訴  人
即  被  告  辛○○
選任辯護人  李思樟律師
上  訴  人
即  被  告  戊○○
被      告  己○○
            庚○○
上列上訴人等因被告等詐欺案件，不服臺灣臺中地方法院98年度
易字第3495號，中華民國99年4月8日第一審判決（起訴案號：臺
灣臺中地方法院檢察署98年度偵字第7903號、98年度偵續字第46
號），提起上訴，本院判決如下：
    主  文
原判決關於甲○○、辛○○、戊○○、己○○部分均撤銷。
甲○○、辛○○、戊○○、己○○共同犯詐欺取財罪，各處有期
徒刑陸月，如易科罰金均以新臺幣壹仟元折算壹日。
其他上訴駁回。
    事  實
一、己○○自民國（下同）81年間起即在國泰保險股份有限公司
    擔任保險業務員，係具有相當金融知識之專業人員，於96年
    間，經由友人庚○○之介紹認識欲投資一般基金之乙○○，
    而己○○再經由戊○○介紹，認識經營瑞泰保險有限公司（
    下稱瑞泰公司）之甲○○後，了解瑞泰公司所經營之瑞士共
    同基金性質係在網路上為操作之虛擬點數買賣，而非乙○○
    所欲購買能取得基金憑證之市面上一般基金，詎己○○為獲
    取高額傭金，竟與甲○○、辛○○、戊○○共同基於意圖為
    自己不法所有之犯意聯絡，隱匿此項未經政府核准之網路虛
    擬點數買賣之交易型態，而由己○○向乙○○謊稱甲○○所
    經營之瑞泰公司代理之瑞士共同基金屬傳統概念之市面上發
    行之一般基金，投資有高額報酬云云（該瑞士共同基金之原
    網頁載有英文為SwissCash，原網站網址為http://www.swis
    scash.net，該網站已於96年8月18日關閉，網站上並以中文
    、英文、馬來西亞文等各國語言誆稱：「Swiss Mutual Fund
    成立於1948年，近60年來，我們不斷強化"金融菁英團隊"，
    也幫助過很多大型企業團隊、國際知名財團，達成財務規劃
    與獲利目標」、「Swisscash為其投資者提供保本固定收益
    率」、「期許每位投資者短期內成為百萬美元富翁」、「提
    供保本固定收益率計畫，每30天平均25%收益率」，提供市
    場開發獎勵：1.推廣立即獎金：介紹客戶投資金額的百分之
    十。例如：所介紹朋友投資美金1,000元，則可領領得美金
    100元推廣獎金。2.紅利獎金：介紹客戶投資回利的百分之
    十。例如：介紹的朋友領美金2,500元回利時，介紹人同時
    也領到美金250元。3.平衡獎金：每月結算月績，從投資額
    分左右兩邊對碰獎金」），致使乙○○陷於錯誤，以為該基
    金係市面上得取得基金憑證之一般基金，而委託己○○辦理
    購買基金事宜，先於96年8月7日，在兆豐國際商業銀行北臺
    中分行以現金匯款美金20,000元至己○○帳戶內，再由己○○、戊○○於同日在兆豐國際商業銀行北臺中分行，將其中
    之美金18,145元匯至辛○○所有之合作金庫商業銀行國際金
    融業務分行境外存款戶「RICH TIME CAPITAL MANAGEMENT L
    TD.」帳號0000000000000號帳戶（下稱合庫帳戶）內，其餘
    美金1,855元則為己○○、庚○○之傭金，嗣辛○○依甲○○之指示，再將上開帳戶內之款項匯至甲○○之妻王淑玲之
    個人帳戶內。嗣因乙○○一直無法取得購買基金之憑證，而
    向己○○催討，己○○為安撫乙○○，遂於96年8月20日寄
    發存證信函予戊○○，惟仍無法取得乙○○所購買基金之憑
    證，乙○○始知受騙。
二、案經乙○○訴由臺灣臺中地方法院檢察署檢察官偵查起訴。
    理  由
壹、查本案所引之下列證據，均據被告甲○○、己○○、庚○○
    、辛○○、戊○○對證據能力表示「沒有意見」，亦未於本
    案言詞辯論終結前聲明異議，本院審酌該等證據並無違法取
    證或證明力顯然過低之情事，認均得採為證據，合先敘明。
貳、有罪部分
一、訊據被告戊○○坦承有介紹被告甲○○所經營之瑞泰公司所
    代理之瑞士共同基金投資方案，及提供被告辛○○所有合庫
    帳戶予被告己○○等語；被告甲○○則坦承其為瑞泰公司總
    經理，其所經營之瑞泰公司有代理瑞士共同基金，該瑞士共
    同基金名稱係SwissCash，原網站網址為http://www.swissc
    ash.net，現已倒閉，其上線是丁○○，該基金約定是介紹
    一個人入會，可獲得被害人投資金額百分之十之獲利，被告
    辛○○帳戶的錢有部分是匯到其妻王淑玲帳戶或國外購買點
    數之帳戶內等語；被告辛○○亦坦承上開合庫帳戶係其與被
    告甲○○共同開立，其是依被告甲○○指示為該帳戶匯款之
    工作，該帳戶主要是作為購買瑞士共同基金網站之點數，其
    有提供給被告戊○○使用，被告甲○○是其基金之上線，而
    被告戊○○則是其下線等語；被告己○○承認受告訴人乙○○之委任購買該基金，及於96年8月7日依被告戊○○之指示
    ，將乙○○所委託購買基金之投資款美金20,000元匯至被告
    辛○○合庫帳戶內等情屬實，惟被告四人均否認有何詐欺取
    財犯行。被告戊○○辯稱：我不認識乙○○，也沒有獲得任
    何利益，我不知道瑞士共同基金網站是詐騙集團云云；被告
    甲○○辯稱：我不認識乙○○，瑞泰公司代理販售瑞士共同
    基金僅係利用該國外網站點數來行銷，亦即購買該基金網站
    之點數一點為一美元，點數可以用來抵繳瑞泰公司所販賣保
    單之首年度保費，戊○○、辛○○均是以此為招攬保險之行
    銷方式，因瑞士共同基金網站關閉，而己○○未將點數換成
    保費，故造成乙○○之虧損，且辛○○上開合庫帳戶之款項
    係匯至國外帳戶去購買點數，我不知道瑞士共同基金網站是
    詐騙集團云云；被告辛○○辯稱：我不認識乙○○、己○○
    ，我沒有參與販售基金，我只是把基金點數可作為代銷保險
    之方式告訴戊○○，我不知道瑞士共同基金網站是詐騙集團
    云云；另被告己○○辯稱：我以為瑞士共同基金是屬於一般
    基金，我不知道該基金網站是詐騙集團所設置云云。經查：
  (一)本案中之瑞士共同基金，實際上係由張維智於94年間與真實
    姓名年籍不詳、自稱「小余」、「BB」等人所設立，以虛擬
    貨幣之概念，招募投資者於瑞士共同基金網站上開立帳戶，
    網站上稱該虛擬貨幣為e-point，並訂定每1單位之e-point
    等於美金1元之規則。購買瑞士共同基金之本金及獲利均以
    網路虛擬貨幣e-point形式存於虛擬帳戶內，會員間得於網
    站內自由移轉e-point。並於95年8月間引進國內後，先將產
    品代號稱為SIP5300，以15個月為一期限，對外佯稱每月固
    定獲利，第1個月到第3個月固定獲利為10%，第4個月到第6
    個月固定獲利15%，第7個月到第9個月固定獲利20%，第10個
    月到第12個月固定獲利25%，第13個月到第15個月固定獲利3
    0%，累計15個月到期即可獲利300%。嗣於96年4月後將產品
    改為SIP25，每月固定獲利為25%，無到期日。並有三種介紹
    獎金制度，第一種是直接推薦立即獎金，即投資人成為瑞士
    共同基金會員後，即取得推薦資格，可以推薦自己或第三人
    成為下線，而推薦人可取得其直接推薦參與投資下線的投資
    金額10%，作為直接推薦立即獎金。第二種獎金制度，是以
    投資人直接推薦第三人投資瑞士共同基金，該第三人投資金
    額每30天收益的10%為獎金。第三種獎金制度為平衡獎金（
    俗稱對碰），即每個投資者可以將他推薦的下線分為左線及
    右線，每個月視左線及右線當月推展的新業績金額何者為低
    ，以低者為標準計算平衡獎金，發給獎金之門檻為美金1萬
    元，美金1萬元至美金10萬元為10%，美金11萬元至30萬元為
    8%，美金31萬元以上均為5%。其中，瑞士共同基金網站將前
    述第1、2種介紹獎金稱為SRP，第三種介紹獎金稱為SFP。惟
    該基金根本無實際上之投資行為，乃係以此作為詐術，再透
    過前揭高額介紹獎金之方式，以類似多層次傳銷之方式吸收
    或透過張維智之弟張維華吸收黃俊明、趙丕昂等下線大量招
    募他人加入，進而使多數被害人因此陷於錯誤加入該基金，
    匯入款項等事實，業據臺灣臺北地方法院檢察署檢察官以96
    年度偵字第24151號、97年度偵字第16331號、第20881號提
    起公訴，有該起訴書可稽。雖被告甲○○、辛○○、戊○○
    、己○○均否認知悉瑞士共同基金係虛擬而不存在等情，惟
    查被告甲○○、辛○○、戊○○均為從事保險之業務人員，
    且販售瑞士共同基金係其等用以作為代銷保險之工具，此為
    該三名被告自承在卷，是該三名被告既為保險專業人員，對
    基金、保險當有一定程度之了解與分析之專業能力，豈可能
    未經查證即確信該基金有高額獲利，且擅自將該來路不明之
    基金輔以保險將之銷售予一般社會大眾？又被告甲○○於原
    審審理時陳稱：瑞泰公司販賣的瑞士共同基金，丁○○是我
    的上線，我作這個三個月，可以從中抽成，瑞士共同基金是
    介紹一個人會有百分之十，就是被害人投資金額的百分之十
    等語（原審卷第103頁）；被告辛○○亦於原審陳稱：瑞士
    共同基金是瑞泰公司人員拿來當作代銷工具，上開合庫帳戶
    是我跟甲○○共同開立，主要是作為購買瑞士共同基金網站
    的點數，我有提供給戊○○使用，甲○○是我瑞士共同基金
    的上線，而戊○○是我的下線等語（原審卷第103頁反面、
    第104頁反面）；被告戊○○於原審陳稱：我有購買瑞士共
    同基金，也有告訴己○○，因為要銷售該產品自己本身也要
    購買，購買之後，介紹一個下線就可以獲得下線購買金額百
    分之十的點數等語（原審卷第103頁反面），依該三名被告
    上開所述，被告甲○○、辛○○、戊○○為該瑞士共同基金
    之上下線，渠三人豈可能不知瑞士共同基金為不真實存在之
    基金？再渠三人均自承因瑞士共同基金介紹一個購買者，即
    可獲得被害人投資金額之百分之十，是渠三人自係為獲取利
    益，而透過被告己○○介紹被害人乙○○購買該基金，該三
    名被告均知悉瑞士共同基金僅係一騙局，事實上並不存在甚
    明。而被告己○○自承其自81年起即於國泰保險公司擔任多
    年業務員等語，顯見其亦有相當之金融專業知識，而其以身
    具相當金融知識之專業人員之身分接受告訴人委任，為告訴
    人規劃保險及基金等理財事宜，則其在向共同被告甲○○、
    辛○○、戊○○等洽購瑞士共同基金之前，衡諸常情必會深
    入瞭解該基金之投資標的、運作方式及投資報酬率等相關事
    宜，此觀被告己○○於偵訊中自承：「（戊○○如何跟你講
    ？）他是跟我講基金，而且我有去甲○○那裡，甲○○跟我
    介紹瑞士基金最好...」等語自明（他字第3467號卷第74頁
    ），則被告己○○既已向共同被告甲○○詳細詢問瑞士共同
    基金之始末細節之情形下，安有可能對該基金為網路電子點
    數之交易，迥異一般金融產品之運作方式不曾心生疑竇？而
    被告己○○在明知瑞士共同基金係在網路上為操作之虛擬點
    數買賣，係為一有爭議之金融產品之情況下，為貪圖從中可
    獲取之高額傭金，仍執意推介告訴人購入此一問題金融產品
    ，是其就本件存有詐欺之故意應屬無訛。
  (二)被告戊○○雖自承有告知被告甲○○所經營之瑞泰公司所代
    理之瑞士共同基金投資方案，及提供被告辛○○所有合庫帳
    戶予被告己○○，並於96年8月7日有載被告己○○至兆豐國
    際商業銀行北臺中分行等情，惟否認其有與被告己○○一同
    至瑞泰公司與被告甲○○見面，並介紹瑞士共同基金予被告
    己○○。然查證人即共同被告己○○於偵查中、原審審理時
    始終證稱：是戊○○帶我到甲○○的公司與甲○○談基金，
    甲○○有向我介紹基金內容，而係由戊○○告訴我瑞泰公司
    保險業務人員即辛○○上開合庫帳戶，由戊○○載我去匯款
    等語（他字第3467號卷第28、66頁）；另參之被告甲○○於
    原審審理時以證人身分具結證稱：戊○○帶己○○來，告訴
    我他們在作境外保險，他們認為點數對他們的保險招攬有助
    益等語（原審卷第73頁），及被告戊○○於偵、審時陳稱：
    我有把瑞士共同基金這個訊息提供給己○○，己○○決定購
    買，我就載她去銀行，並告訴她辛○○的合庫帳戶帳號，就
    是要匯款至該帳戶，跟辛○○買虛擬點數。第一次是甲○○
    跟我講這個資訊的，甲○○要我去網站看基金的資料，因為
    辛○○有點數，所以才匯款到辛○○的帳戶內等語（他字第
    3467號卷第66頁、原審卷第105頁）；被告辛○○亦於偵查
    中及原審審理時陳稱：己○○為乙○○匯款到我合庫的帳戶
    ，我認為是戊○○匯進來的，我把我相對應的點數轉給戊○○後，再把其餘款項轉給瑞泰公司董事長王淑玲的個人帳戶
    ，該帳戶是我與甲○○共同開立的，我提供帳戶給戊○○使
    用匯入匯出，主要是作為購買瑞士共同基金的點數，我是依
    照甲○○的指示匯款等語（他字第3467號卷第66、67頁、原
    審卷第104頁反面），復有被告己○○所提出之委託書、兆
    豐國際商業銀行匯出匯款申請書、賣出外匯水單及手續費收
    入收據各1份，及被告辛○○所提出之前開合庫帳戶存摺明
    細影本1份在卷足憑，是被告甲○○、辛○○、戊○○既為
    該瑞士共同基金之上下線，已如前述，又被告甲○○、辛○○為代銷瑞泰公司代理之瑞士共同基金，其等以被告辛○○
    之名義開立合庫帳戶後，再提供該帳戶予被告戊○○，用以
    作為購買瑞士共同資金網站之點數，而被告己○○明知所欲
    購買之瑞士共同基金係在網路上操作之虛擬點數買賣，竟仍
    將乙○○所交付購買一般基金之美金18,145元匯至被告辛○○之合庫帳戶內，由被告辛○○再轉匯入被告甲○○之妻王
    淑玲個人帳戶裡，且被告甲○○、戊○○迄至本院審理終結
    前，均未能列印任何基金憑證供告訴人乙○○收執，又被告
    甲○○於偵查中陳稱：本案匯至辛○○帳戶之美金18,145元
    ，應該是辛○○客戶透過辛○○跟我買點數，點數是立即轉
    交的，因該網站已經倒閉了，當時如果沒有列印，點數就沒
    有了等語（他字第3467號卷第68頁），顯與實際有為境外基
    金投資之常情相悖。足認被告甲○○、辛○○、戊○○、己○○等四人有共同向被害人乙○○施用詐術而使其陷於錯誤
    ，致匯款至被告辛○○之合庫帳戶甚明。
  (三)被告甲○○、戊○○及辛○○雖均稱自己亦有購買瑞士共同
    基金云云，惟其等於原審審理時均未曾提出其等於瑞士共同
    基金設置之個人投資帳號，或個人電子帳戶之帳號，則所稱
    上情已難採信。至被告辛○○舉證人丁○○作證，為被告有
    以瑞士共同基金電子點數充作丁○○娶媳婦之禮金，用以證
    明被告主觀上認為該點數係值得投資之商品云云，證人丁○○亦在本院作證附和其詞為真等情（本院卷第154頁），但
    查證人丁○○乃被告甲○○之上線，共同參與該基金之經營
    ，而該基金業已倒閉，係為詐欺他人之商品，是證人丁○○
    之證言，自不足為有利於被告之證明。本案事證明確，被告
    甲○○、辛○○、戊○○、己○○之犯行均堪認定。
二、核被告甲○○、辛○○、戊○○、己○○所為，均係犯刑法
    第339條第1項詐欺取財罪。被告甲○○、辛○○、戊○○、
    己○○就上開犯行間，有犯意聯絡及行為分擔，應均論以共
    同正犯。原審予被告甲○○、辛○○、戊○○論科，固非無
    見，惟查被告己○○亦有共同參與該詐欺犯行，已如前述，
    原審未將被告己○○以共同正犯論處，尚有未洽，檢察官上
    訴執此指摘原判決此部分不當，為有理由，被告甲○○、辛○○、戊○○等上訴或謂無共同施用詐術犯意，或謂該瑞士
    共同基金確可進行買賣而非詐財工具，或謂自己亦為受害者
    云云，否認犯罪，惟其等犯罪事證已臻明確，業詳述於前，
    是渠等上訴所指均非可取而無理由，本件原判決既有前揭可
    議，即應由本院將原判決關於被告甲○○、辛○○、戊○○
    、己○○等四人部分撤銷改判，爰審酌被告等利用一虛擬不
    存在之基金詐騙被害人而獲取財物，惡性非輕，惟念犯後業
    與被害人達成和解，有被告提出之臺灣臺中地方法院和解筆
    錄一份附卷可稽（本院卷第165頁），足見事後尚知悔悟，
    及其等之智識程度、動機、目的、手段、參與本案犯罪之程
    度等一切情狀，各量處如主文第二項所示之刑併諭知易科罰
    金之折算標準，以示懲儆。
、無罪部分
一、公訴意旨另以：被告庚○○與被告戊○○、甲○○、辛○○
    、己○○共同基於意圖為自己不法之所有之犯意聯絡，因告
    訴人乙○○欲購買基金，被告庚○○乃介紹乙○○認識曾在
    國泰保險公司擔任多年業務員之被告己○○，被告己○○再
    經由被告戊○○認識經營瑞泰公司之被告甲○○後，推由被
    告己○○向告訴人謊稱購買被告甲○○所經營之瑞泰公司代
    理之外國瑞士共同基金，可獲利數倍等說詞，致告訴人陷於
    錯誤，遂於96年8月7日，在兆豐銀行北臺中分行先將美金20
    ,000元交付予被告己○○，被告己○○將其中之美金18,145
    元匯至被告戊○○所提供被告辛○○所有之合庫帳戶內，由
    被告辛○○、戊○○及甲○○取得，其餘美金1,855元充作
    傭金，由被告庚○○與己○○朋分取得。因認被告庚○○亦
    有與被告己○○等人共同涉犯刑法第339條第1項詐欺取財罪
    嫌云云。
二、按犯罪事實應依證據認定之，無證據不得認定犯罪事實；又
    不能證明被告犯罪者，即應諭知無罪之判決，刑事訴訟法第
    154條第2項、第301條第1項分別定有明文。又所謂認定犯罪
    事實之證據，係指足以認定被告確有犯罪行為之積極證據而
    言，苟未能發現相當證據，或證據不足為不利於被告事實之
    認定時，即應為有利於被告之認定，更不必有何有利之證據
    ，亦不能以推測或擬制之方法，以為裁判基礎，最高法院29
    年上字第3105號、40年臺上字第86號、56年臺上字第807號
    判例意旨可資參照。
三、訊據被告庚○○堅決否認有何上揭公訴人所指之詐欺犯行，
    辯稱：伊不知道瑞士共同基金網站為詐騙集團所設，且伊只
    是帶告訴人乙○○去被告己○○那邊買美西保險，並無參與
    告訴人乙○○購買基金一事等語。查被告庚○○係為賺取美
    西人壽保險傭金，因而介紹告訴人乙○○予被告己○○等情
    ，業據被告庚○○於偵查中及原審審理時陳明在卷，且被告
    己○○於偵查中及原審審理時亦均陳稱：庚○○在96年8月5
    日帶告訴人到我辦公室，跟我說告訴人要辦保險，96年8月6
    日晚上告訴人有打電話問我是否有基金可以買，96年8月7日
    早上告訴人與庚○○一起來找我，我就跟她介紹戊○○、甲○○的保險公司，之後庚○○載我跟告訴人一起去國泰人壽
    領錢，但是後來庚○○就回去了，接著告訴人匯款美金20,0
    00元給美西人壽保險公司購買保險，匯款美金20,000到我帳
    戶內，委託我購買基金等語（調偵字第257號卷第58、59 頁
    、原審卷第22頁反面），且觀諸被告己○○所提出之委任書
    內容部分，僅委託被告己○○處理代辦向瑞泰公司購買海外
    基金一事，並無委託被告庚○○處理上開購買基金事宜，又
    證人即告訴人乙○○亦於原審審理時具結證稱：當時庚○○
    告訴我，國泰保險保費多、保險少，叫我轉去美西人壽保險
    ，96年8月7日庚○○載我和己○○去銀行領錢，我領完錢後
    就交給己○○，讓己○○去處理保險與基金等語（原審卷第
    57頁反面），並有被告己○○所提出之委託書及兆豐國際商
    業銀行匯出匯款申請書、賣出外匯水單及手續費收入收據各
    1份，足認係被告己○○為告訴人處理購買瑞士共同基金一
    事，而與被告庚○○無涉，雖證人乙○○於原審審理時復以
    證人身分證稱：庚○○有在兆豐銀行告訴我保險要每一期付
    款，且要很久才拿得回來，倒不如去投資基金，可以補貼保
    費，所以我才答應交給己○○去處理等語（原審卷第58頁反
    面、第59頁）；且有被告庚○○所簽之購買瑞士共同基金之
    傭金收據1紙，惟被告庚○○於偵查中及原審審理時已一再
    表示其並未參與告訴人購買基金一事，縱其有告知告訴人得
    購買基金以補貼保費，或縱其並未退還該新臺幣20,000元傭
    金予告訴人，然仍不得以此即認被告庚○○認識瑞士共同基
    金，且有介紹並販售瑞士共同基金予告訴人，尚難謂其知悉
    瑞士共同資金係虛擬不存在，依卷存資料復無從證明被告庚○○與被告甲○○、辛○○、戊○○、己○○有何犯意聯絡
    及行為分擔，故被告庚○○前揭辯詞，應堪採信。
四、綜上所述，公訴人所舉之證據尚不足證明被告庚○○確有公
    訴意旨所指犯行，原審因而為被告庚○○無罪之判決，核無
    不合，檢察官上訴仍執詞指摘原判決此部分不當，為無理由
    ，應予駁回。
肆、據上論斷，應依刑事訴訟法第369條第1項前段、第368條、
    第364條、第299條第1項前段，刑法28條、第339條第1項、
    第41條第1項前段，刑法施行法第1條之1第1項、第2項前段
    ，判決如主文。
本案經檢察官丙○○到庭執行職務。
中    華    民    國    99    年    7    月     13    日
            刑事第二庭    審判長法  官  李  璋  鵬
                                法  官  胡  忠  文
                                法  官  陳  欣  安
以上正本證明與原本無異。
不得上訴。
                                書記官  吳  姁  穗
中    華    民    國    99    年    7     月    13    日
附錄：
中華民國刑法第339條第1項
意圖為自己或第三人不法之所有，以詐術使人將本人或第三人之
物交付者，處五年以下有期徒刑、拘役或科或併科一千元以下罰
金。

司法院資訊處製作；財團法人民間司法改革基金會備份。
